最高法院刑事判決　　　　　　　九十四年度台上字第六三０號
　　上　訴　人　甲○○
　　　　　　　　　　　　在押.
　　選任辯護人　吳永茂律師
　　　　　　　　曾慶雲律師
　　　　　　　　龍毓梅律師
　　上　訴　人　乙○○
　　　　　　　　　　　　5號.
　　選任辯護人　黃振銘律師
上列上訴人等因違反毒品危害防制條例案件，不服台灣高等法院
高雄分院中華民國九十三年十一月十六日第二審更審判決（九十
三年度上重更(一)字第八號，起訴案號：台灣高雄地方法院檢察署
九十一年度偵字第八七六四、九０三九號），提起上訴，本院判
決如下：
    主  文
原判決撤銷，發回台灣高等法院高雄分院。
    理  由
本件原判決認定上訴人甲○○、乙○○二人均明知海洛因係屬第
一級毒品，且經行政院公告列為管制進口之物品，竟與蔣光南、
程贊、楊景堯、高鵬及不詳姓名年籍綽號「阿山」之成年男子（
程贊業經另案起訴，餘均另由檢察官偵辦中）共同基於運輸第一
級毒品海洛因及私運管制物品進口之犯意聯絡，於民國九十一年
三月上旬某日，因蔣光南告知甲○○其與高鵬合夥欲以新台幣（
下同）三百萬元左右之代價從越南走私第一級毒品海洛因至台灣
，請甲○○尋找進口管道，甲○○旋即在台南市文化中心附近「
茶大茶藝館」內與乙○○見面洽談，欲藉由乙○○以其所經營之
秋皇貿易有限公司（下稱秋皇公司）從越南進口鋼鐵鑄件毛坯之
機會，以將第一級毒品海洛因夾藏在進口鋼鐵鑄件毛坯之貨櫃內
，再走私進口至台灣之方式運輸第一級毒品海洛因，並約定貨到
後七日內給付乙○○一百七十萬元，一個月內再付一百五十萬元
。蔣光南、甲○○及乙○○三人就私運第一級毒品海洛因進口之
謀議既定，即由程贊依蔣光南之指示於九十一年四月中旬前往越
南，將由緬甸輾轉走私運至之海洛因磚一百五十九塊（驗後淨重
合計五萬六千六百四十五點九公克，純質淨重五萬零五百三十三
點八一公克，包裝重三千七百三十點八八公克）交予蔣光南在越
南之經理楊景堯，再由楊景堯將上開一百五十九塊海洛因磚整理
後交予乙○○在越南之業務員綽號「阿山」之人，由綽號「阿山
」之人將上開一百五十九塊海洛因磚與秋皇公司進口之鋼鐵鑄件
毛坯一同裝載於編號ＧＬＤＵ0000000號貨櫃中，委由萬
海航運股份有限公司所屬之明春輪，於九十一年四月二十三日自
越南胡志明市起運，同年月二十七日運抵高雄港，乙○○再委由
不知情之聯中報關有限公司職員洪崇智於同年月二十九日下午三
時三十分許，以秋皇公司之名義向財政部高雄關稅局投單報運進
口鋼鐵鑄件毛坯貨櫃一只。嗣於同年月三十日上午十時許，為行
政院海岸巡防署高雄市機動查緝隊（下稱高雄市機動查緝隊）、
法務部調查局南部機動工作組、高雄市政府警察局刑警大隊、前
鎮分局、高雄縣警察局刑警隊、鳳山分局據報會同財政部高雄關
稅局人員，在高雄港六十四號碼頭開櫃查驗後，當場查獲夾藏在
該只貨櫃內之上開海洛因磚一百五十九塊，並循線查獲甲○○及
乙○○等情。因而撤銷第一審判決，改判仍依牽連犯從一重論處
上訴人二人共同運輸第一級毒品罪刑（均量處死刑）。固非無見
。
惟查：(一)、被告（包括共同被告）之自白，須非出於強暴、脅
迫、利誘、詐欺、疲勞訊問或其他不正之方法，且與事實相符者
，始得採為證據，如果被告之自白，係出於不正之方法，並非自
由陳述，即其取得自白之程序已非適法，則不問自白內容是否確
與事實相符，因其並不具證據能力，即不得採為判決基礎。本件
原判決認定上訴人二人明知蔣光南等人夾藏私運進口之物為第一
級毒品海洛因，係以甲○○於高雄市機動查緝隊九十一年五月六
日詢問時自白「一開始我並不知道（蔣光南要走私的貨物為毒品
），是後來我向蔣光南回報乙○○願意夾帶進口後，我問蔣光南
，他才告訴我該批貨物為毒品」為主要論據，但甲○○一再辯稱
：伊上開自白，係經高雄市機動查緝隊借提詢問時，曾施以「檢
察官對五月一日的筆錄很不滿意」、「若是與我們及檢察官好好
配合，檢察官會適用證人保護法，兩個月就可以給你交保，並可
以免除其刑」等威嚇、利誘、詐欺手段，伊為求能盡早獲得具保
，免受羈押，遂迎合調查人員之意思製作筆錄，所為自白，並非
真實云云，已主張其於高雄市機動查緝隊之自白，並非出於任意
性。而依卷內資料，甲○○係於九十一年五月六日上午十時許，
即經高雄市機動查緝隊借提（原審上重訴字卷(二)第一七九頁），
卻遲至同日下午三時四十分許始開始製作筆錄（偵字第九０三九
號卷第二十二頁），其間間隔之五小時又四十分鐘，雖據詢問製
作該筆錄之侯安泰到庭證稱：該段時間，係與甲○○聊案情云云
，但侯安泰既認有借提甲○○詢問之必要，何以借提後又不立即
詢問調查，竟須先與甲○○聊案情達五小時又四十分鐘之久，方
開始製作筆錄？有無甲○○所辯係利用該段時間對其施以威脅、
利誘、詐欺，或不製作筆錄而輪番予以疲勞詢問之情形（第一審
卷第六十七頁、第一六一頁、第二八五頁）？矧按「訊問被告，
應全程連續錄音；必要時，並應全程連續錄影。但有急迫情況且
經記明筆錄者，不在此限。」「筆錄內所載之被告陳述與錄音或
錄影之內容不符者，除有前項但書情形外，其不符之部分，不得
作為證據。」刑事訴訟法第一百條之一第一項、第二項定有明文
，此項規定，依同法第一百條之二之規定，於司法警察官或司法
警察詢問犯罪嫌疑人時，準用之。本件高雄市機動查緝隊詢問時
，雖亦為錄音及錄影，但錄影帶經第一審勘驗結果，並無影、音
顯現（第一審卷第二一四頁），而錄音帶得檢察官之同意經由甲
○○在原審更審前審理時之選任辯護人拷貝播放提出之譯文，則
主張有二十餘處「按切暫停」，錄音並不連續之情形（原審卷(一)
第二四０頁、卷(二)第三十二頁至第四十五頁），其中第四九０秒
至第四九三秒間問：「那我先問說你是否知道這批是毒品？」，
答：「那前面有問啦，我說我不知道是毒品」；問：「你現在的
說法是後來才知道？」，答：「後來就是現在才知道，就是我剛
才講的那時候才知道」，筆錄並未記載，第四九四秒至第四九七
秒間則屬空白，至第四九八秒再問：「你是否，你是否知道蔣光
南要走私的貨物是毒品？」，甲○○始為上開不利之自白（原審
卷(二)第三十八頁）。如果無訛，侯安泰於詢問製作甲○○筆錄時
，若未施以不正方法，何以錄音竟未連續，而有多達二十餘處「
按切暫停」中斷之情形？對甲○○有利之供述，復不依其陳述據
實錄製，必待時隔四秒後，復為同一詢問，而於甲○○為不利之
陳述後，始予記載，原因何在？實情為何？於上訴人二人之利益
有重大關係，且關乎甲○○上開不利於己且不利於乙○○之陳述
是否出於任意性？有無證據能力？本院前次發回意旨即指應先於
其他事實而為調查究明。茲原審此次更審撥放該警詢錄音帶勘驗
結果，既亦認其內容與甲○○之辯護人提出之錄音譯文內容大致
相符（原審上重更(一)卷(二)第二六五頁），乃對前揭疑慮又未詳予
查明，並於理由內對在僅約三小時之製作筆錄時間內（原判決第
八頁第十四行），何以「錄音機自行跳起來，或上廁所，或作其
他事情」竟多達二十餘次？於甲○○為有利供述時，筆錄何以又
不據實錄製，更且錄音中斷，必待其為不利之陳述，始行記載之
緣由，未為必要之論述，復未審酌甲○○並未主張「刑求」，率
以侯安泰否認有威脅、利誘情事，證稱：錄音機按切暫停之原因
，可能是錄音機自行跳起來，或係上廁所，或係作其他事情而暫
按切云云，及甲○○於檢察官偵查時已供承「警詢時沒有刑求」
，並以「警詢筆錄雖未就甲○○有利供詞全盤記載，有所疏失，
但尚不影響其筆錄供述之正確性」（原判決第二十頁第十二行、
第十三行」，即謂甲○○自白非出於任意性之主張並非真實，遽
採其上開自白為上訴人二人論罪科刑之主要依據，致原有違背證
據法則之違法瑕疵，依然存在。(二)、據甲○○辯稱：「九十一年
三月初，我有一個朋友叫高鵬，綽號叫阿高……他從越南打行動
電話給我，……他說他在越南有一批貨，想找乙○○，……知道
乙○○做進口生意，……請我幫忙聯絡乙○○，我剛開始以為他
們是用正常的方式進口，三月初我接完高鵬的電話，因為我跟他
也沒有很熟，就沒有理他。後來高鵬又打電話給我另一位朋友叫
蔣光南，叫蔣光南跟我講，因為蔣光南跟我比較有交情。蔣光南
在三月中旬打我易付卡的電話跟我講，說在越南那批貨品是他跟
阿高合夥的，我以為是正常進口，所以也沒有問什麼貨品，就叫
我找乙○○看是否可以幫忙他將這批貨進口，然後我同樣三月中
旬就打電話給乙○○說有一位朋友有一批貨要從越南進口，請他
幫忙看可不可以進口，然後乙○○就說要進口是可以，所以我就
約乙○○見面，……見面時問他一批貨要進來，可不可以幫他報
進口，我當時是指用正常的方式進口，不是走私的，……所以他
就問我是什麼貨，我就跟他說我還不知道是什麼，要問我朋友看
看，……然後隔二天我打電話給蔣光南，沒有找到他，我就擱著
。到了四月初有一天我正好去蔣光南的公司，看到蔣光南及一位
姓程的，就是程贊，在談話，我一進去就坐下來，……聽到他們
在談走私毒品的事，我就馬上質問蔣光南上個月要我委託乙○○
的貨是否是毒品，蔣光南很肯定的告訴我，他要委託乙○○的貨
絕不是毒品，是化妝品。當時我有跟蔣光南說，我有一個親戚就
是吸食毒品去世的，我對毒品非常反感，深惡痛絕，假如要委託
乙○○運送毒品的話，我絕對不會答應，乙○○也不會答應，他
就再一次保證說不是毒品，是化妝品。他們繼續（談）話中我聽
到他們說要從越南私運毒品的事，我問他叫乙○○去運的是不是
同一件事，他就告訴我說不是，說毒品是委託另外一個高雄的船
東叫阿信的運的，絕對不是叫乙○○運的貨品……」云云（偵字
第九０三九號卷第三十九頁，第一審卷第五十五頁、第五十六頁
）。其選任辯護人並據此請求訊問證人程贊（原審上重更(一)字卷
(一)第一七六頁；程贊現已改名程海峰，見原審上重更(一)字卷(二)第
三一四頁）。甲○○上開所辯，是否屬實？關涉其於受託代覓進
口管道，聯絡乙○○當時，是否知悉蔣光南係欲藉此私運毒品海
洛因？及其與乙○○洽談時，有無據實將情告知乙○○？於上訴
人二人之利益至有關聯，客觀上自有調查之必要性。原審對其上
開請求未予調查，復未說明如何已無調查必要之理由，亦難謂無
應於審判期日調查之證據未予調查及判決理由不備之違誤。(三)、
原判決事實欄記載：蔣光南於九十一年三月上旬某日，告知甲○
○其與高鵬合夥欲以新台幣三百萬元左右之代價，從越南走私毒
品海洛因至台灣，請甲○○尋找進口管道。換言之，原判決認定
甲○○於九十一年三月上旬蔣光南託其代覓進口管道當時，即已
知悉蔣光南係欲自越南私運毒品海洛因進口等情，但理由欄卻又
援引甲○○於警詢時供稱：「九十一年三月上旬，蔣光南找我表
示，他在越南有一批貨，想以三百萬元左右的代價走私到台灣，
問我有沒有管道進口，……我沒有問蔣光南要走私何物，就馬上
連（聯）絡我朋友乙○○問他是否有意願，……我與乙○○見完
面後，當晚就到蔣光南位於……的宗皇公司向蔣光南回報此事，
蔣光南才告知我該批貨為毒品……」、「一開始我不知道，蔣光
南說要託運貨物時不知道，後來回報給他時，他才告訴我這是毒
品」為其所憑之依據（原判決第十九頁第十行至第十八行、第二
十頁第十一行至第十二行），致事實欄之記載，與理由之敘述未
儘一致，亦嫌判決理由矛盾。以上，或為甲○○上訴意旨所指摘
，或係本院得依職權調查之事項，認仍應發回更審，期臻翔適。
據上論結，應依刑事訴訟法第三百九十七條、第四百零一條，判
決如主文。
中　　華　　民　　國　九十四　年　　二　　月　二十四　日
                      最高法院刑事第十庭
                          審判長法官  張　淳　淙
                                法官  謝　俊　雄
                                法官  蘇　振　堂
                                法官  張　春　福
                                法官  呂　丹　玉
      本件正本證明與原本無異
                                      書  記  官
中　　華　　民　　國　九十四　年　　三　　月　　一　　日
                                                      Ｔ
